臺灣花蓮地方法院民事裁定　　　　　　100年度消債更字第4號
聲　請　人　葉春華
代　理　人　李文平律師（法律扶助基金會指派）
上列當事人因消費者債務清理事件聲請更生，本院裁定如下：
    主  文
更生及保全處分之聲請均駁回。
聲請費用由聲請人負擔。
    理  由
一、按債務人不能清償債務或有不能清償之虞者，得依本條例所
    定更生或清算程序，清理其債務；聲請更生或清算不合程式
    或不備其他要件者，法院應以裁定駁回之，但其情形可以補
    正者，法院應定期間先命補正；債務人對於金融機構因消費
    借貸、自用住宅借款、信用卡或現金卡契約而負債務，在聲
    請更生或清算前，應提出債權人清冊，以書面向最大債權金
    融機構請求協商債務清償方案，並表明共同協商之意旨。消
    費者債務清理條例（下稱消債條例）第3條、第8條、第151
    條第1項分別定有明文。又所謂「不能清償」，係指綜合債
    務人之財產、信用及勞力（技術）總合不足以對已屆清償期
    之債務，繼續客觀上不能清償債務，始足當之，至「不能清
    償之虞」，則指債務人之狀況如置之不理，客觀上得預見將
    成為不能清償之情形而言，且消債條例之立法目的在於兼顧
    債權人、債務人雙方之利益，使陷於經濟上困境之消費者得
    以清理債務，採重建型之更生及清算型之清算程序雙軌制，
    利用此兩種程序妥適調整債務人與債權人及其他利害關係人
    間之權利義務關係，保障債權人獲得公平受償，並謀求消費
    者經濟生活之更生機會。另消債條例所定協商前置程序之意
    旨，在使金融機構與債務人就特定種類之債務清理事務上，
    利用法院程序外解決之協商機制，為迅速有效之自主性解決
    ，而此一程序之進行，有賴當事人間之協力配合，本於誠信
    為基礎，形成債務清理之共識，藉由法院之事後核可，賦予
    協商內容作為執行名義之正當性，苟債務人為直接進入更生
    程序，而與債權人於進行協商程序時，消極未盡相關協商義
    務，或實際上並無成立協商之真意，遂於前置協商程序時故
    意使協商破裂，雖有債務協商不成立之形式，然藉由脫法方
    式造成此等結論，難謂債務人有進行債務清理之誠意可言。
二、本件聲請意旨略以：聲請人曾以書面向最大債權金融機構即
    中國信託商業銀行股份有限公司（下稱中國信託）請求共同
    協商債務清償方案而不成立，因雙方還款條件差距過大，債
    務人每月能夠還款之金額為新台幣（下同）4,000元，惟最
    大債權銀行則要求17,260元，實已超過負荷。聲請人目前工
    作為保險金融招攬業務人員，每月有固定薪資，但每月收入
    因業績而有變動。聲請人承租花蓮房屋每月租金為8,000元
    ，女兒林翠庭因就讀高雄海洋科技大學，專職學生，無收入
    ，須聲請人提供教育費與生活費，每月約需11,250元；另一
    女兒林苡庭就讀花蓮私立海星國民小學，教育及生活費每月
    約需6,532元，其二人之生父林仁龍未妥善盡其扶養義務，
    因為林仁龍本身經濟狀況不佳，只偶爾匯3,000元給林翠庭
    。聲請人長子林楚雈目前失業無收入，經濟狀況不佳，尚有
    助學貸款未清償，故無對聲請人扶養情形。聲請人之兄弟葉
    俊成目前工作不穩定，收入不佳，且有2名子女需扶養，無
    多餘能力扶養父母，目前只有聲請人一人在扶養父母。聲請
    人支出之保險費（被保險人為聲請人、林翠庭、林苡庭）皆
    屬基本之人壽險與醫療險，非投資型保險，皆有必要性。債
    務形成原因為聲請人在與林仁龍婚姻關係存續中，替林仁龍
    背負做生意之債務而來。希望在其償還能力範圍內，盡最大
    所能清償債務，因此於與銀行協商不成立後，即向鈞院聲請
    更生，顯示聲請人深具還款誠意，請鈞院考量聲請人維持家
    庭生活之必要，給予聲請人更生之機會，爰聲請更生等語。
三、經查：
  (一)本件聲請人於聲請更生前已向最大債權金融機構中國信託請
    求前置協商，中國信託雖提出180期、0利率、每期（月）還
    款17,260元之方案，惟聲請人未接受，協商不成立，有聲請
    人提出之前置協商不成立通知書、中國信託民事陳報狀可參
    （本院卷26、39頁）。
  (二)依聲請人所提財產及收入狀況說明書記載，聲請人每月之支
    出含租金支出8,000元、一戶三口膳食費用13,000元（包括
    聲請人之女林翠庭、林苡庭，各為民國78年10月8日、91年
    12月29日生，有戶籍謄本可參，本院卷21頁）、交通費用
    3,000元、保險費8,000元、父母葉明男、謝玉梅扶養費各
    5,000元、二名女兒在外地就學教育費及生活費17,000元（
    本院卷7頁至反面），總計59,000元。惟衡諸消債條例更生
    制度之立法意旨係在使不幸陷入經濟困境之債務人得以清理
    債務、重建生活，並在清理過程中保有符合人性尊嚴之最低
    基本生活，但非維持債務人過去之慣常生活，是於評估債務
    人是否有不能清償債務或有不能清償之虞時，即不得由債務
    人任意主張其基本生活費用之數額，而是債務人在其生活受
    相當程度之限制情況下，於維持基本生活之能力範圍內盡力
    清償債務，否則將造成揮霍無度致難以履行者，反而更容易
    進入更生程序之不合理現象。本件聲請人負債既已大於資產
    ，本應較一般人更盡力節省開支，撙節開銷以利早日清償債
    務，是其個人必要生活費用，應依內政部社會司公告之100
    年度台灣省每人每月最低生活費標準即9,829元計算之（含
    房屋租金）；對未成年之女林苡庭之扶養費用，則以99年綜
    合所得稅申報扶養人口免稅額每人每月6,833元為基準計算
    。其所主張必要支出中，除上開基本生活、扶養費外，以下
    項目均應予剔除：
  1.聲請人之女林翠庭已成年，就讀國立高雄海洋科技大學，於
    97、98年度均各有7,173元、62,735元薪資所得（聲請人所
    提學生證、本院依職權調閱之稅務電子閘門財產調件明細表
    可參，本院卷18、54、55頁），其顯有相當智識與謀生能力
    ，難認仍有需聲請人扶養之必要，且林翠庭係於96年間即就
    讀大學，縱聲請人確曾代為負擔其學費、生活費，其於100
    年間申請前置協商時，應可預期未來還款未久，已無須再為
    該等費用之支出。
  2.聲請人父葉明男名下有田賦、汽車等3筆財產，母謝玉梅名
    下有房屋、土地、汽車等4筆財產，此有稅務電子閘門財產
    調件明細表可參（本院卷46、47頁），顯見其應非不能維持
    生活之人，且聲請人父母另有一子葉俊成（本院卷329頁）
    ，因聲請人自身尚有鉅額債務未能清償，自無從認為聲請人
    之扶養能力遠優於其他扶養義務人，故不能任令聲請人自行
    承擔大部分之扶養義務，再執此認聲請人無力清償債務。本
    件聲請人列有父母之扶養費用每月1萬元（即每人各5,000元
    ），作為必要支出之項目，然在聲請人經濟困窘之情形下，
    該費用負擔是否公平，非無審酌之必要，蓋聲請人本應在優
    先清償自身債務之前提下，與其他扶養義務人，進一步協調
    該費用公平負擔之可能性，而非將對父母每月1萬元扶養費
    列為必要生活費用。若非如此，無疑聲請人將扶養父母之責
    任，轉嫁由多數債權人負擔，對之有所不公，故將此列為必
    要支出，應非合宜。
  3.以我國現行社會保險制度，除勞工保險外，並設有全民健康
    保險制度，客觀上已提供必要之醫療保障，且勞工保險亦有
    相關之殘障、死亡給付，本件聲請人及子女既均參加全民健
    康保險，而聲請人亦有投保勞工保險（聲請人所提薪津查詢
    可參，本院卷290至292反面），縱未來有何保險事故發生，
    亦得領取相關保險給付，自聲請人負債情形及經濟狀況以觀
    ，其保障應為已足，當無另支出高額保險費投保人壽或醫療
    保險之必要。衡酌聲請人現積欠龐大之債務、債權人債權之
    確保及符合人性尊嚴之最低基本生活之維持等，應認聲請人
    此部分支出核非必要，並已害及債權人債權。
  (三)聲請人97年度所得為915,926元、98年度所得為902,634元，
    平均每月75,773元〈（915926＋902634）÷24＝75773，元
    以下四捨五入〉，又其99年10 月至100年3月每月薪津各為
    50,323元、40,224元、79,197元、115,703元、95,438元、
    99,665元，平均每月80,092元〈（50323＋40224＋79197＋
    115703＋95438＋99665）÷6＝80092，元以下四捨五入〉，
    有綜合所得稅各類所得資料清單、薪津查詢可參（本院卷15
    頁、290至292頁反面）。如以每月所得75,773元計算，扣除
    聲請人個人必要生活支出9,829元、扶養費6,833元，尚餘
    59,111元，遠高於中國信託所提還款方案17,260元；況聲請
    人現為臺灣臺北地方法院強制執行扣薪中，100年1月協商不
    成立時，當月扣薪金額為37,266元（本院卷291頁），如能
    協商成立，債權人撤回強制執行後，聲請人所得實領之薪津
    反形增加。故其薪資所得扣除必要支出後，顯足以負擔中國
    信託於協商程序中提出之還款方案，卻不思此途清償債務，
    堅持每月能夠還款之金額為4,000元，最大債權銀行要求已
    超出負荷云云，向本院聲請更生，顯係圖謀減免債務，有濫
    用債務清理程序之弊，堪認聲請人無參與前置協商之誠意，
    形同未確實踐行前置協商程序。
四、綜上，本件尚難謂有「不能清償債務或不能清償之虞」之情
    形，其更生之聲請即不符消債條例第3條所定要件，且上開
    欠缺又屬無從補正，依首揭說明，自應駁回其聲請，而更生
    之聲請既經駁回，其保全處分之請求，已無必要，應併予駁
    回。爰裁定如主文。
中    華    民    國   100    年    6     月    9     日
                          臺灣花蓮地方法院民事庭
                              法    官    楊碧惠
以上正本係照原本作成。
如對本裁定抗告須於裁定送達後10日內向本院提出抗告狀（須按
他造當事人之人數附繕本），並繳納抗告費新臺幣1,000元。
中    華    民    國   100    年    6     月    10    日
                              法院書記官  林香君